【裁判字號】    89,訴,617
【裁判日期】    890815
【裁判案由】    確認派下關係不存在
【裁判全文】
臺灣嘉義地方法院民事判決  八十九年度訴字第六一七號
    原      告  戊○○
                庚○○
                乙○○
                丙○○
                丁○○
                己○○
    共      同
    訴訟代理人  莊安田律師
    被      告  辛○○  住嘉義.
    訴訟代理人  甲○○  住嘉義.
右當事人間確認派下權不存在事件，本院判決如左：
    主      文
原告之訴駁回。
訴訟費用由原告負擔。
    事    實
甲、原告方面：
一、聲明：確認被告與祭祀公業劉和之派下權不存在。
二、陳述：
（一）查祭祀公業劉和早已死亡且絕戶，惟遺留坐落民雄鄉○○○段二三七號土地（
      下稱系爭土地）無人住居，原告之曾祖父廖呔高與被告之父鄭水成均認系爭土
      地任其荒蕪甚為可惜，兩人因而商議進住系爭土地蓋屋設籍住居，每人管理使
      用持分各二分之一。台灣光復後，被告竟於三十五年七月六日獨自向民雄鄉公
      所申報為管理人，且其備註欄載明：祭祀公業劉和死亡絕戶不能選任管理人，
      又管理人鄭水成死亡，故用其次男鄭今柱代管理人之任等語。足以證明祭祀公
      業劉和係絕戶，並無派下員。然依台灣民事習慣調查報告，管理人係經由派下
      員選任，且不得繼承，被告於三十五年向民雄鄉公所申報台灣省土地關係人繳
      驗憑證申報書，已自承祭祀公業劉和死亡絕戶，足證被告任管理人並非適法且
      非派下員。
（二）惟被告竟覬覦祭祀公業劉和之全部土地因而於八十九年四月間出具聲請書向民
      雄鄉公所申報為祭祀公業劉和之派下員，並由民雄鄉公所公告徵求異議。原告
      等於法定期間內具狀提出異議，然被告於八十九年六月十二日提出申復，故民
      雄鄉公所於八十九年六月十五日函請原告等必須於三十日內提起確認之訴。因
      原告等人自幼即住居於系爭土地，今被告申報為祭祀公業劉和之派下員其目的
      亦在謀奪系爭土地，故如被告申報為派下員並經民雄鄉公所准予核備後，被告
      即得以派下員之身分處分系爭不動產，則原告等原住居所將遭被告侵奪，故被
      告是否為祭祀公業之派下員，關係兩造權益至鉅，實有確認之必要，爰提起本
      件訴訟。
三、證據：提出戶籍謄本影本四份、戶籍謄本一份、土地登記簿謄本一份、土地關係
    人繳驗憑證申報書影本一份、申復書影本一份、嘉義縣民雄鄉公所函影本一份為
    證。
乙、被告方面：
一、聲明：求為判決如主文所示。
二、陳述：
（一）依民事訴訟法第二百四十七條規定：確認法律關係成立或不成立之訴，非原告
      有即受確認判決之法律上利益者，不得提起之。本件原告係土地使用人，與將
      來派下權之歸屬毫無關係，即原告無即受確認判決之法律上利益，應不得提起
      本訴訟。
（二）原告之曾祖父廖呔高係被告父親鄭水成之妹婿，故民治三十五年（民前十年）
      時，同設戶籍於該地。職是之故，確認派下權之誰屬，自不能以是否設籍於同
      一處所為斷，又原告所提土地登記簿載明：祭祀公業劉和死亡絕戶不能選任管
      理人，又管理人鄭水成死亡，故用其次男鄭今柱代管理人之任。更足以證明被
      告為派下員。蓋，被告之父曾任本公業管理人，祭祀公業之管理人，通常以選
      任派下員為原則。依民事訴訟法第二百七十七條之規定：當事人主張有利於己
      之事實者，就其事實有舉證之責任。原告主張被告非本公業派下員，即應負舉
      證責任，證明被告之父鄭水成非派下員。至於祭祀公業劉和死亡絕戶，並非如
      原告所謂無派下員。依日據時期昭和三年台灣高等法院上告部上民第九七號判
      例：以祭祀無繼嗣人之死者為目的，由非其子孫之人，抽出自己之財產所設立
      之獨立財產，在本島習慣上，早已認為祭祀公業。惟因其享祀人並無子孫，故
      應以設立人之子孫為其被告祭祀公業之派下員。
（三）被告之家族因人丁單薄，祖父極富皆屬單傳，故原派下員（僅先父一人）死亡
      後，三十五年總登記申報時，係以選任方式聲請管理人變更，而非如原告所言
      繼承得來。
（四）被告歷年皆有奉祀享祀人劉和之事實，家中大廳擺置「公媽」於主位，鄭氏祖
      宗置於偏位，且先父所遺留枝葉主權保存登記申請書籍土地所有權狀正本皆保
      管於被告手中，足證被告為派下員。
三、證據：提出土地權利變更登記申請書影本一份、業主權保存登記申請書籍土地所
    有權狀影本一份為證。
    理    由
一、原告起訴主張：系爭土地為祭祀公業劉和所有，由原告之曾祖父廖呔高與被告之
    父鄭水成共同管理使用各二分之一。祭祀公業劉和早已死亡且絕戶，被告並非派
    下員，竟於八十九年四月間出具聲請書向民雄鄉公所申報為其派下員。然被告申
    報為派下員如經民雄鄉公所准予核備後，被告即得以派下員之身分處分系爭不動
    產，則原告等之住居所將遭被告侵奪，原告自有受確認判決之利益，爰請求確認
    被告派下權不存在等語。被告則以：本件原告僅係系爭不動產之占有人，即無受
    確認判決之法律上利益，應不得提起本訴訟，又祭祀公業之管理人，通常以選任
    派下員為原則，被告之父既曾任管理人，如原告主張被告非派下員，即應負舉證
    任，且被告歷年皆有奉祀享祀人劉和之事實，家中大廳擺置「公媽」於主位，鄭
    氏祖宗置於偏位，足證被告為派下員等語，資為抗辯。
二、按確認法律關係成立或不成立之訴，非原告有即受確認判決之法律上利益者，不
    得提起之，民事訴訟法第二百四十七條定有明文。所謂即受確認判決之法律上利
    益，係指法律關係之存否不明確，原告主觀上認其在法律上之地位有不安之狀態
    存在，此種不安之狀態，能以確認判決將之除去者而言，若縱經法院判決確認，
    亦不能除去其不安之狀態者，即難認有即受確認判決之法律上利益。又法律關係
    之存否雖不明確，而原告在私法上之地位並不因此而有受侵害之危險者，不得謂
    原告有即受確認判決之法律上利益。次按祭祀公業派下權存否，屬私權事項，不
    以鄉鎮市公所出具派下員證明書為必要，故非派下員之人，不因鄉鎮市公所出具
    派下員證明書，而當然取得派下權。查，本件祭祀公業劉和早已死亡且絕戶，亦
    即劉和並無任何繼承人可繼承其祭祀公業，原告非祭祀公業劉和之派下員，此為
    原告所自承，並有其所提之申報書在卷可證。原告既非祭祀公業劉和之派下員，
    僅為系爭土地之占有人，是縱被告非祭祀公業劉和之派下員，原告亦不因而享特
    定之權利或免特定之義務，且其占有系爭土地法律上地位並無影響。至於原告主
    張：被告申報為祭祀公業劉和派下員並經民雄鄉公所准予核備後，被告即得以派
    下員之身分處分系爭不動產云云，僅為事實上之利害關係，自難據此即認其提起
    本件訴訟有即受確認判決之法律上利益，是本件原告提起本訴請求確認被告與祭
    祀公業劉和之派下權不存在，為無理由，應予駁回。
三、兩造其餘攻擊防禦方法，經本院審酌後與判決結果不生影響，爰不一一論駁。
四、據上論結，本件原告之訴為無理由，依民事訴訟法第七十八條，判決如主文。
中      華      民      國    八十九    年      八      月    十五      日
~B臺灣嘉義地方法院民事第一庭
~B    法  官  馮保郎
右為正本係照原本作成
如對本判決上訴須於判決送達後廿日內向本院提出上訴狀（應附繕本）
中      華      民      國    八十九    年      八      月    十五      日
~B    書記官  楊國色


司法院資訊處製作；財團法人民間司法改革基金會備份。
